臺灣士林地方法院民事判決　　　　　　　99年度訴字第1141號
原　　　告　吳華貞
　　　　　　吳華萍
　　　　　　吳華純
　　　　　　吳華容
　　　　　　吳劉素琴
　　　　　　吳華潔
上五人共同
訴訟代理人　商桓朧律師
複代理人　　黃文祥律師
被　　　告　財團法人天主教耕莘醫院
法定代理人　鄧世雄
被　　　告　朱如芬
　　　　　　甲氏麗
　　　　　　丁氏雪娥
上四人共同
訴訟代理人　金毓霞
　　　　　　張仁興律師
　　　　　　王正豪律師
複代理人　　李芳宜律師
被　　　告　林均舫
上列當事人間損害賠償事件，本院於民國100年11月22日言詞辯
論終結，判決如下：
    主      文
原告之訴及假執行之聲請均駁回。
訴訟費用由原告負擔。
    事實及理由
一、被告林均舫經合法通知，未於最後言詞辯論期日到場，核無
    民事訴訟法第386 條所列各款情形，爰依原告之聲請，由其
    一造辯論而為判決。
二、原告起訴原以財團法人天主教耕莘醫院臺北市至善老人安養
    護中心為被告而起訴，嗣於訴訟進行中，變更為以財團法人
    天主教耕莘醫院（下稱耕莘醫院）為被告，而耕莘醫院就此
    訴之變更無異議而為本案言詞辯論，依據民事訴訟法第255
    條第2 項、第1 項但書第1 款規定，應認其變更為合法，合
    先敘明。
三、原告起訴主張：被告朱如芬，及越南籍勞工甲氏麗、丁氏雪
    娥及林均舫（以下合稱林均舫等4 人）均為耕莘醫院僱用之
    照顧服務員。吳華貞前於民國96年12月25日與耕莘醫院簽訂
    委任養護同意書，約定由其父即患有失智症之吳克鈞入住耕
    莘醫院所經營之臺北市至善老人安養護中心（下稱至善安養
    中心）接受照護。而該醫院兼有「長期照護型」及「失智照
    顧型」之福利機構，基於職責，本應注意提供設備完善、安
    全無虞等房狀設施之養護環境，及具有老年失智相關專業知
    識、語言溝通能力之外籍看護工，並維持其生命、身體健康
    及安全等狀況。林均舫等4 人則應注意在為受照顧者洗澡之
    際，應注意受照顧者掙扎時極易發生撞擊，應為適當之安撫
    、照顧責任。詎林均舫等4 人於97年2 月9 日為吳克鈞洗澡
    時，違反耕莘醫院制定之「為受照顧者洗澡宜以洗澡椅背對
    水龍頭方式」等注意事項（下稱系爭注意事項），擅自將浴
    室洗澡椅轉向，以面對水龍頭之方式為吳克鈞洗澡，吳克鈞
    因而躁動及反抗情緒加遽，且林均舫等4 人未確實按壓，致
    吳克鈞頭部撞及水龍頭而重傷不治死亡（下稱系爭事故），
    林均舫等4 人之過失行為與吳克鈞之死亡有相當因果關係。
    而耕莘醫院為未具照顧失智老人專業知識之林均舫等4 人之
    僱用人，依養護契約有照顧吳克鈞之義務，卻未善盡契約責
    任，造成吳克鈞死亡，構成債務不履行，依民法第227 條、
    第227 條之1 亦應負賠償責任。原告分別為吳克鈞之子女及
    配偶，共同為吳克鈞辦理喪葬事宜，支出喪葬費新臺幣（下
    同）16萬8,000 元，每人各支付之金額為2 萬8,000 元。原
    告因吳克鈞死亡之重大變故，所受精神痛苦難以言喻，被告
    等人應連帶賠償原告每人各30萬元之慰撫金。為此，依民法
    第184 條第1 項前段、第185 條、第188 條、第192 條、第
    195 條、第227 條、第227 條之1 等規定請求被告給付連帶
    云云，而聲明：(一)被告應連帶給付原告吳華貞、吳華萍、吳
    華純、吳華容、吳華潔、吳劉素琴各32萬8,000 元，及均自
    起訴狀繕本送達翌日起至清償日止，按週年利率5 ％計算之
    利息。(二)願供擔保請准宣告假執行。
四、耕莘醫院以：耕莘醫院受臺北市社會局委託經營至善安養中
    心，該安養中心646 床中，失智症患者為40床，故至善安養
    中心為綜合型安養及養護中心，並非「失智照顧型機構」。
    系爭事故發生時，至善安養護中心收容失智老人33名，失智
    區員工有護士6 名，社工1 名，佐理員1 名，照護員12名，
    外籍監護工2 名，總計22名。至善安養中心前經臺灣士林地
    方法院檢察署檢察事務官現場履勘時，主管機關曾派員到場
    ，已據其表示無規範應設置如何之防撞設施等語。況被告亦
    經中央主管機關內政部評鑑優良獲表揚，應無設施違反規定
    或不當之情形。系爭事故發生係屬突然，耕莘醫院指派林均
    舫等4 人為吳克鈞洗澡，已盡防護安全之最大注意義務，應
    無疏失可言。而林均舫及朱如芬均領有照顧服務員訓練課程
    結訓證明書，甲氏麗及丁氏雪娥在越南白梅醫院白梅醫護專
    校曾受訓領有證明，來臺後復再接受在職訓練，耕莘醫院之
    聘僱要無疏失。而吳克鈞於97年2 月9 日發生系爭事故，嗣
    於同年月11日死亡後，原告等人曾於同年月22日親至現場，
    並由林均舫等4 人模擬及說明事發經過，於該日即已知悉行
    為人為何，其遲至99年2 月26日始行起訴，請求權已罹於時
    效消滅，耕莘醫院得援用林均舫等4 人之時效利益拒絕給付
    等語置辯，並聲明求為判決：(一)原告之訴及假執行之聲請均
    駁回。(二)願供擔保請准宣告免為假執行。林均舫未於最後言
    詞辯論期日到場，但據其原訴訟代理人所為答辯，則與朱如
    芬、甲氏麗及丁氏雪娥同，而林均舫等4 人所為答辯除與耕
    莘醫院相同外，另補陳稱：系爭事故發生時，至善安養中心
    尚無系爭注意事項之規定，朱如芬、甲氏麗、丁氏雪娥自無
    所謂違反系爭注意事項之問題，原告就此部分已有誤解，且
    系爭注意事項僅規範一般狀況，而受照顧者之狀況因人而異
    ，照顧者本得依個案具體情況及現場狀況之不同，為最妥適
    之變通處理。而吳克鈞以往即有拒絕洗澡及洗澡時掙扎習慣
    ，且於該次洗澡時，吳克鈞在洗澡椅背對水龍頭脫衣時，即
    開始反抗躁動，雙手不斷抓取，顯然其躁動情緒並非因蓮蓬
    頭引發，林均舫等4 人為迅速清洗完畢並安撫吳克鈞之情緒
    ，使吳克鈞雙手扶握牆上把手，並將洗澡椅轉向牆面之方式
    ，以4 名照護員及看護工共同執行洗澡工作，已盡注意義務
    ，發生吳克鈞系爭意外，與林均舫等4 人之行為無相當因果
    關係。況原告之請求權已罹於時效，林均舫等4 人均主張時
    效等語，並均聲明：(一)原告之訴及假執行之聲請均駁回。(二)
    願供擔保請准宣告免為假執行。
五、經查：
  (一)如下事實為兩造所不爭執：
  1.耕莘醫院受臺北市社會局委託經營至善安養護中心，原告吳
    華貞與耕莘醫院於96年12月25日簽訂委託養護同意書，約定
    由患有失智症並領有中度失智症之身心障礙手冊之吳克鈞入
    住，成為善老人安養護中心住民。
  2.被告林均舫等4 人受雇於耕莘醫院經營之至善安養護中心，
    於97年2 月9 日下午3 時許，在至善中心洗澡間，為至善安
    養護中心住民吳克鈞洗澡時，因吳克鈞抗拒洗澡，未坐穩洗
    澡椅，且掙扎反抗，導致其頭部撞擊牆面之水龍頭，經送行
    政院國軍退除役官兵輔導委員會臺北榮民總醫院急診住院治
    療，因左眼及眉間嚴重撕裂傷及顱內出血，於同年月11日上
    午0 時10分許死亡，經士林地檢署檢察官督同法醫相驗後，
    開立相驗屍體證明書，上載直接引起死亡之原因為顱內出血
    ，先行原因為頭部外傷、跌倒。
  3.吳華貞以耕莘醫院負責人鄧世雄及林均舫等4 人就系爭事故
    之發生涉有業務過失致死等罪嫌，向臺灣士林地方法院檢署
    檢察官提出告訴，而經該地方法院檢察署檢察官先後以97年
    度偵字第6915號、98年度偵字第1162號、98年度偵續字第14
    3 號、99年度偵續一字第13號、99年度偵續二字第22號案件
    予以不起訴處分，並均經吳華貞聲請再議後，由臺灣高等法
    院檢察署檢察長發回續行偵查，現以台灣士林地方法院檢察
    署100 年度偵續三字第6 號過失致死案件續行偵查中。
  4.林均舫前曾自96年8 月25日起至同年9 月20日止參加財團法
    人苗栗縣私立幼安教養院辦理之照顧服務員訓練課程（含實
    習）共計90小時，領有結訓證明書；朱如芬曾自95年4 月10
    日起至同年月25日止參加新北市政府委託財團法人天主教耕
    莘醫院永和分院辦理之照顧服務員訓練課程（含實習）共計
    90小時，領有結訓證明書；甲氏麗及丁氏雪娥於來臺前，曾
    在越南白梅醫院白梅醫護專校受訓領有受訓證明，來臺後復
    再接受在職訓練。
  5.原告每人各為吳克鈞支出之喪葬費金額為2 萬8,000元。
  6.原告係於99年2 月26日提起本件訴訟。
  (二)上開事實，且有委任養護同意書（本院卷一第11頁以下）、
    士林地檢署相驗屍體證明書本（本院卷一第30頁）、結訓證
    明書（本院卷一第120 頁以下）、受訓證明書（本院卷一第
    126 頁以下）、在職訓練及測驗（本院卷一第127 頁以下）
    、入住醫療評估單、病歷資料、護理照顧記錄、社工記錄（
    本院卷二第7 頁以下）等，附卷可稽，並經本院調取97年度
    相字第97號（該案卷下稱97號卷）、97年度他字第1516號（
    該案卷下稱1516號卷）、97年度偵字第6915號（該案卷下稱
    6915號卷）、98年度偵字第1162號（該案卷下稱1162號卷）
    、98年度偵續字第143 號、99年度偵續一字第13號（該案卷
    下稱13號卷）、99年度偵續二字第22號（該案卷下稱22號卷
    ）、100 年度偵續三字第6 號等卷宗查核無誤，均堪認為真
    實。
六、茲原告主張依據民法第184 條第1 項前段、第185 條、第18
    8 條、第192 條、第195 條、第227 條、第227 條之1 等規
    定，訴請被告給付，被告則各以前開情詞置辯。本院判斷如
    下：
  (一)關於原告主張依侵權行為損害賠償法律關係，訴請林均舫等
    4 人與耕莘醫院連帶給付損害賠償部分：
  1.按「因故意或過失，不法侵害他人之權利者，負損害賠償責
    任。」；「數人共同不法侵害他人之權利者，連帶負損害賠
    償責任﹔不能知其中孰為加害人者，亦同。」；「受僱人因
    執行職務，不法侵害他人之權利者，由僱用人與行為人連帶
    負損害賠償責任。」；「不法侵害他人致死者，對於支出醫
    療及增加生活上需要之費用或殯葬費之人，亦應負損害賠償
    責任。被害人對於第三人負有法定扶養義務者，加害人對於
    該第三人亦應負損害賠償責任。」，民法第184 條第1 項前
    段、第185 條第1 項、第188 條第1 項前段及第194 條第1
    項、第2 項固有明文。然行為人因故意、過失不法侵害他人
    生命致死者，固對為被害人支出醫療、殯葬費用之人及對被
    害人有扶養請求權之人負損害賠償責任，但其本於民法第18
    4 條、第185 條規定主張者，對於行為人之行為有故意、過
    失並構成不法侵害與因果關係等項，悉負主張與舉證之責任
    。而民法第188 條第1 項僱用人損害賠償責任之構成，亦必
    以受僱人執行職務行為構成侵權行為，始堪認之。
  2.原告雖主張林均舫等4 人未依系爭注意事項以面對水龍頭之
    方式為吳克鈞洗澡，復未確實按壓吳克鈞等過失，致吳克鈞
    因躁動後頭部撞及水龍頭而重傷不治死亡云云。然查：
  (1)至善安養中心於95年5 月1 日固曾訂定住民的洗澡照護常規
    （22號卷第112 頁，下稱照護常規），惟其中並未就洗澡椅
    是否背對水龍頭有何規定，嗣於97年3 月1 日該中心始另制
    訂系爭注意事項，且在系爭注意事項第15點中明確規定：「
    洗澡椅背對水龍頭... 」，並在備註欄內註明洗澡椅應背對
    水龍頭原因說明：「因面對水龍頭時，工作人員協助過程能
    轉為空間受限，另舉起蓮蓬頭沖水畫面亦引起長輩害怕或誤
    會協助者動機而出現反抗、攻擊情形（因不是每位長輩都能
    記憶蓮蓬頭的作用為何？）」等語，有照護常規、系爭注意
    事項可憑（1516號卷第239 頁、第238 頁），兼衡系爭注意
    事項修訂時間為系爭事故發生後數日，且專門針對洗澡椅背
    對水龍頭之原因說明，亦與系爭事故發生時吳克鈞係面對牆
    壁之事實相合，再證人即至善安養中心主任鐘美蘭於偵查中
    亦證稱：我們中心並沒有個別規定，在照顧失智老人的情況
    ，要依實際照顧情況去洗，依個案不同，甚至有老人需要用
    水桶挖水去洗。我先前提出的，只是依據經驗也許70％的人
    ，用這種方式比較容易洗澡等語（22號卷第56頁），被告甲
    氏麗則供稱：平常長輩願意洗澡，就會背對水龍頭，若有情
    緒或躁動的長輩，讓他們的手扶在牆壁把手，他們才會有安
    全感等語（22號卷第54頁）。丁氏雪娥則供稱：我們剛來時
    ，有經驗的臺籍人員，教我們說面對水龍頭洗，老人家會比
    較有安全感等語；朱如芬於偵查中供稱：本來我去上班時有
    將洗澡椅背對水龍頭，但有幾個比較特出的長輩，比較會躁
    動，比較會踢，我們才會將他們轉向牆壁，讓他們的手去握
    著把手等語（22號卷第53頁），兼衡系爭注意事項修訂時間
    為系爭事故發生後數日，且專門針對洗澡椅背對水龍頭之原
    因說明，亦與系爭事故發生時吳克鈞係面對牆壁之事實相合
    ，足徵發生系爭事故當時，至善安養中心尚未明確規定洗澡
    椅座向。系爭事故發生後，至善安養中心始修訂系爭注意事
    項，在修訂前，至善安養中心員工係依經驗決定洗澡椅之座
    向，一般洗澡椅均以背對牆面方式放置，但如住民較不配合
    時，則多將洗澡椅改為面對牆面之事實，即堪認定，衡情，
    一般長者躁動而不願他人為其沐浴時，往往無法端坐洗澡椅
    ，因此常有站立或掙扎之舉，縱有他人攙扶，易可能因躁動
    掙扎而跌倒，如長者前方有固定之扶手欄杆供長者抓握，以
    減少長者躁動情緒並增加安全性，亦有所據。佐以吳克鈞以
    往洗澡就有掙扎習慣、極不愛洗澡乙情，亦為原告所陳明，
    核與至善安養護中心住民日常生活照顧記錄表中吳克鈞有多
    次抗拒洗澡記錄情節相符（1516號卷第272 頁以下），亦與
    證人鍾美蘭於偵查中證稱至善安養中心因吳克鈞抗拒洗澡，
    必須加派3 、4 人始能為其洗澡等語相合（1516號卷第179
    頁），另吳克鈞洗澡時會吐口水、抗拒、腳踢人之情形，亦
    有臺北市政府社會局97年9 月1 日北市社老字第0973937040
    0 號函暨所附之96年12月15日被害人留言版留言資料，在卷
    足憑（1516號卷第341 、362 頁）。是林均舫等4 人依經驗
    在吳克鈞抗拒洗澡時，為安全考量始將被害人轉向面對有扶
    手之牆壁，以讓吳克鈞得以扶握牆上把手，且林均舫等4 人
    在將吳克鈞轉向後，分別站在吳克鈞四周保護吳克鈞，即林
    均舫等4 人之前開處置，未違背當時至善安養中心相關規定
    ，且依一般情況，亦屬盡力謀求保護吳克鈞不至跌倒受傷，
    即難認林均舫等4 人將吳克鈞轉向面對牆壁或蓮蓬頭部分有
    何不法、不當。再者，系爭事故係林均舫等4 人已為吳克鈞
    洗好澡後，於為吳克鈞穿衣服過程中發生之事實，業為林均
    舫等4 人於偵查中供述明確，亦為原告所不否認，足見原告
    指吳克鈞因轉向牆面時，因面對蓮蓬頭懼怕而更為躁動致發
    生意外乙節，顯與吳克鈞係於穿衣時發生跌倒意外之事實未
    合，原告此部分主張即有誤會。
  (2)原告復指林均舫等4 人於為吳克鈞洗澡時，未將吳克鈞確實
    按壓於洗澡椅，因而致吳克鈞頭部撞及水龍頭而重傷不治死
    亡云云。惟依朱如芬於97年2 月11日警詢時所稱：「吳克鈞
    洗澡完畢便由甲氏麗、林均舫擦乾身體及穿衣服，我們四人
    這時要一同將吳克鈞由左轉向背面，吳克鈞就以左腳踢林均
    舫臉部，林均舫重心不穩便摔倒且眼鏡也損毀，接著吳克鈞
    同步動作一直要站起來重心不穩而滑倒，致額頭撞擊到洗澡
    的水龍頭而流血」等語，甲氏麗則於同日警詢時稱：「吳克
    鈞洗完澡由我與林均舫幫吳克鈞擦身體及穿衣服，當時我們
    四人要將吳克鈞由左轉向背面，吳克鈞就以左腳踢林均舫臉
    部林均舫摔倒，吳克鈞要站起來就滑倒頭撞到水龍頭而流血
    」等語，核與丁氏雪娥於警詢時證述一致（97號卷第28頁以
    下），亦與林均舫於同日檢察官偵訊時供稱：「當時已經洗
    完，把洗澡椅轉過來要幫他穿衣時，死者一直掙扎，就撞到
    水龍頭，當時我是蹲著幫他穿衣服鞋襪，他站起來伸腳踢我
    。至於他撞到水龍頭的過程，其實應該是洗澡後，要把洗澡
    椅轉過來時，其他照護員鬆手，死者掙扎後撞到水籠頭」等
    語相合（97號卷第14頁以下），且依案發後警員拍攝之現場
    照片中，牆壁上之固定式欄杆係安裝於水龍頭之兩側，約與
    水龍頭平行（97號卷第12頁），參酌林均舫等4 人前述吳克
    鈞洗澡時係面對牆壁且手扶住牆面欄杆，嗣後穿衣時曾左轉
    嗣後撞擊水籠頭等情觀之，吳克鈞洗澡時之位置應在面向水
    龍頭右側之欄杆前方之事實，應堪認定，復以該洗澡椅前端
    與牆面距離及一般人手臂長度觀察，如吳克鈞座於洗澡椅時
    仍得握住牆面欄杆，洗澡椅之位置必然已貼近牆面，即洗澡
    椅前方已無空間容納人員為其更衣，加以洗澡椅扶手阻隔左
    右兩側人員，足徵林均舫等4 人所稱讓吳克鈞「由左轉向背
    面」乙節，係為將吳克鈞前方挪出供人員為其穿著衣褲空間
    ，始會將吳克鈞及洗澡椅向左轉向，亦與水龍頭位置原在吳
    克鈞之左前方，轉向後仍位在吳克鈞右前方之事實相合。是
    林均舫等4 人係於為吳克鈞洗完澡後，方將吳克鈞向左轉向
    及調整位置，非洗澡時使吳克鈞面對水龍頭而發生事故，且
    林均舫等4 人在為吳克鈞轉向時，壓制吳克鈞之力道必然減
    小，當時林均舫等4 人又為吳克鈞擦拭身體及穿著衣物，為
    避免吳克鈞受涼，因此分派甲氏麗、林均舫分別為吳克鈞擦
    身體及穿衣服而減少壓制吳克鈞人力，為客觀上所必要，佐
    以穿著衣物時，客觀上亦需移動吳克鈞之手部或身體，朱如
    芬、丁氏雪娥壓制吳克鈞力量之輕重必須隨時變換，客觀上
    不能期待林均舫等4 人為吳克鈞擦拭及穿衣過程中，均必須
    全力壓制吳克鈞，吳克鈞利用該短暫時間突然掙扎而起，非
    無可能，復依林均舫當時係蹲下時遭已經站立之吳克鈞以左
    腳攻擊頭部倒地且致林均舫眼鏡破損等情況，並吳華貞於提
    起刑事告訴時，亦陳明：吳克鈞患有失智症而屢次走失，身
    體健朗、活動力強，家人為照料吳克鈞而心力交瘁不勝負荷
    等語以觀，可知吳克鈞體力甚佳，原告等人家屬亦無力照護
    ，其於事發時掙扎力道當屬非輕，且屬事發突然，而能掙脫
    丁氏雪娥、朱如芬之壓制又同時攻擊林均舫，在此突發情狀
    下，苛求在場之朱如芬、甲氏麗、丁氏雪娥將已經掙脫之吳
    克鈞再行壓制，實屬難能，吳克鈞因自己掙扎而重心不穩滑
    倒而頭部撞擊水龍頭致死，非可認為林均舫等4 人有何未盡
    注意之過失，自不能課令負擔侵權行為損害賠償義務。
  3.綜上，原告指摘林均舫等4 人疏未依系爭注意事項以面對水
    龍頭之方式為吳克鈞洗澡，復未確實按壓吳克鈞等過失云云
    ，均不能認為有據，即無從令負侵權行為損害賠償責任。原
    告復主張耕莘醫院為林均舫等4 人之僱用人，應與林均舫等
    4 人對原告負連帶給付損害賠償之責任云云，但耕莘醫院之
    受僱人林均舫等4 人對此事故、損害結果之發生無過失，而
    對原告不負損害賠償責任，既已認定如前，揆之民法第188
    條第1 項規定及首揭說明，耕莘醫院對原告亦不負僱用人之
    連帶損害責任。
  (二)關於吳華貞主張耕莘醫院聘僱未依「老人福利服務專業人員
    資格及訓練辦法」第5 條等規定，取得失智症相關訓練證明
    文件之林均舫等4 人，且甲氏麗、丁氏雪娥更屬外籍看護工
    ，亦有違「老人福利機構設立標準」第24條第2 項規定，而
    耕莘醫院怠於善良管理人之注意義務，明知失智症患者，於
    洗澡時常有抗拒情形，未於至善安養中心浴室之水龍頭設置
    防撞之安全措施，且林均舫等4 人欠缺照顧失智老人之專業
    知識，復違反至善安養中心所定洗澡注意事項，致吳克鈞於
    洗澡時因頭部撞及水龍頭等堅硬物而傷重死亡，指耕莘醫院
    僱用林均舫等4 人與吳克鈞之死亡間，有相當因果關係，應
    負不完全給付之債務不履行責任云云。然為耕莘醫院所否認
    。而吳華貞與耕莘醫院於96年12月25日簽訂委託養護同意書
    ，約定由患有失智症並領有中度失智症之身心障礙手冊之吳
    克鈞入住一事，為兩造所不爭執，是雙方確有委任照護契約
    關係存在，耕莘醫院負有依約照護吳克鈞之義務，固堪認定
    。惟：
  1.按「因可歸責於債務人之事由，致為不完全給付者，債權人
    得依關於給付遲延或給付不能之規定行使其權利。因不完全
    給付而生前項以外之損害者，債權人並得請求賠償。」；「
    「債務人因債務不履行，致債權人之人格權受侵害者，準用
    第一百九十二條至第一百九十五條及第一百九十七條之規定
    ，負損害賠償責任。」民法第227 條、第227 條之1 固亦有
    明文。然依此等規定請求損害賠償，必以債務人履行債務有
    可歸責事由而為不完全給付，且債權人所受損害與債務人不
    完全給付間有相當果關係者為限，而所謂相當因果關係，係
    指依經驗法則，綜合行為當時所存在之一切事實，為客觀之
    事後審查，認為在一般情形上，有此環境，有此行為之同一
    條件。均發生同一之結果者，則該條件即為發生結果之相當
    條件，行為與結果即有相當之因果關係。反之，若在一般情
    形上，有此同一條件存在，而依客觀之審查，認為不必皆發
    生此結果者，則該條件與結果並不相當，不過為偶然之事實
    而已，其行為與結果間即無相當因果關係（最高法院87年度
    台上字第78號、87年度台上字第154 號裁判要旨參照）。
  2.次按96年7 月30日修正後老人福利機構設立標準第2 條規定
    ，係將老人福利機構分為：長期照顧機構、安養機構及其他
    老人福利機構3 種福利機構，其中長期照顧機構，又細分為
    ：長期照護型、養護型、失智照顧型3 種機構，而「失智照
    顧型」係以神經科、精神科等專科醫師診斷為失智症中度以
    上、具行動能力，且需受照顧之老人為照顧對象。又該設立
    標準第24條第2 項後段亦規定，失智照顧型機構之照服員不
    論係專任或兼職人員應固定，且不得聘僱外籍看護工。另老
    人福利服務專業人員資格及訓練辦法第5 條第1 、2 項訂定
    ：「照服員應具有下列資格之一：一領有照顧服務員訓練結
    業證明書。二領有照顧服務員職類技術士證。三高中（職）
    以上學校護理、照顧相關科（組）畢業。老人長期照顧失智
    照顧型機構照顧服務員除應具前項資格外，並應取得失智症
    相關訓練證明文件」是依前揭規範，失智照顧型之機構，固
    不得聘僱外籍護工，且聘僱之照服員應取得失智症相關訓練
    證明文件。然至善安養中心係臺北市政府社會局委託耕莘醫
    院辦理之公設民營機構，依內政部87年6 月17日公布之「老
    人福利機構設立標準」及94年2 月2 日公布之「老人福利專
    業人員資格要點」設置，自93年間起開始營運，屬綜合辦理
    安養及養護機構，設立當時之法令尚未有失智照顧型機構之
    規範。惟鑑於部分失能老人會伴隨有失智症狀，為提供此類
    老人更貼切的照護，滿足其多元服務需求，故於該中心養護
    床位中包含失智症床位；該中心係以養護型機構立案，並依
    委託契約書提供養護服務，其收托對象、硬體環境及設施設
    備均符合養護機構標準，前項失智症床位亦是附屬於養護床
    位內，針對失能伴隨失智老人提供之多元服務，不適用96年
    7 月30日修正後老人福利機構設立標準之長期照顧機構中失
    智照顧型規定等情，有臺北市政府社會局97年10月23日北市
    社老字第09741169 300號函可稽，堪認至善安養中心無上揭
    老人福利機構設立標準所訂之長期照顧機構中之失智照顧型
    規定之適用，吳華貞指耕莘醫院違反老人福利機構設立標準
    及老人福利服務專業人員規定，僱用林均舫等4 人照護吳克
    鈞為有不完全給付之情事，已有誤會。
  3.再目前法令尚無明文規定關於失智症照護課程內容，亦無相
    關訓練人數統計資料，各機構係依其實務所需安排人員參訓
    ，另內政部為推動老人福利機構失智症老人照顧專區「試辦
    」計劃，於96年2 月12日邀集專家學者開會討論，同年度參
    訓人數計134 人，97年度專業人員（社工、護理、相關醫護
    人員）及照顧服務員訓練，預計參訓人數200 人等情，有內
    政部內授社字第0960714300號函可憑，故目前主管機關未以
    法令規範照顧失智症老人之看護人員需取得何種訓練證照或
    文件，始符合老人福利服務專業人員資格及訓練辦法第5 條
    第2 項之證明文件。而至善安養中心自95年12月起至97年8
    月22日止，即不定期提供照服員實習訓練計劃，林均舫、朱
    如芬2 人均受有照服員課程訓練及實習，甲氏麗、丁氏雪娥
    2 人則曾在越南受有護理醫工班訓練，並經行政院勞工委員
    會許可僱用，且林均舫等4 人自到職日起，即接受至善安養
    中心有關失智症照服員之訓練，期間2 個月，並經至善安養
    中心測驗而評定合格等情，有財團法人天主教失智老人社會
    福利基金會96年度照顧服務員失智症照顧訓練計劃課程說明
    及成果報告；95年至97年至善安養中心養護照顧區提供長期
    照顧人員培訓受訓內容；96年10月29日苗栗縣政府社福字第
    0960160969號結業證明書；95年6 月6 日北府社老字第0950
    413400號函核備結業證明書；行政院勞工委員會00-0000000
    核准文號及所附越南白梅醫護專校證書；95年9 月18日、96
    年12月24日、97年1 月10日至善失智照護區新進照顧服務員
    訓練計劃表及在職訓練簽到單、登錄表等可稽（6915號卷第
    82頁以下、13號卷第50頁以下、本院卷二第48頁以下）。而
    主管機關既未明訂老人長期照顧失智照顧型機構之照服員應
    受何訓練或規定應取得何項資格，方能擔任該機構之照服員
    ，林均舫等4 人除受有一般照服員之訓練並取得資格外，嗣
    進入至善安養中心後，仍賡續接受有關失智症照服員之訓練
    課程，吳華貞指耕莘醫院違反老人福利服務專業人員資格及
    訓練辦法聘任無失智症相關訓練之證明文件之林均舫等4 人
    云云，已屬無據，且相關訓練之接受與證照之取得與否等規
    定，為專業知識、能力培養之行政管理規範，與民事法律關
    係之是否有不完全給付及可歸責之事由為二事，林均舫等4
    人為耕莘醫院履行照護契約之行為是否未盡注意義務而未依
    債之本旨給付，應視其行為而定，不能逕以僱用人員未經特
    定之訓練或未取得專業證照者，即認必有不完全給付之債務
    不履行而應負損害賠償義務。而林均舫等4 人照護吳克鈞之
    行為，基於同上理由，既不能認為有何未盡注意義務之過失
    ，亦無吳華貞所指違反至善安養中心所定洗澡注意事項之情
    事，即不能認為渠等為耕莘醫院履行債務有何不完全給付可
    言，且無可指為可歸責之事由存在，耕莘醫院自無庸就其受
    僱人履行債務行為而負不完全給付損害賠償義務。
  4.證人楊瑞蓮即臺北市社會局老人福利科股長於刑事案件偵查
    中到庭證稱：就個別受照顧老人有躁症會去撞牆等行為，法
    令未明文規定應設置何種防撞設施，應由機構自行做判斷等
    語（6915號卷第35頁）。另證人鍾美蘭即至善安養中心主任
    亦於刑事案件偵查中證稱：一般至善中心之設施，希望可以
    達到無障礙空間的程度，但在設備之初，無法預見有受照顧
    者會撞擊水龍頭，本件應純屬意外等語（6915號卷第35頁以
    下）。再經臺灣士林地方法院檢察署指派檢察事務官前往至
    善安養中心會勘結果，顯示該中心洗澡間地板係止滑地磚，
    洗澡間入口門之寬度足供輪椅進出，洗澡間之空間足供輪椅
    迴轉，洗澡空間為長220 公分、寬190 公分，其內並擺放洗
    澡椅、輔助助步器等物，且牆上水龍頭旁有把手，地上排水
    溝上有鐵蓋，水龍頭亦有黑色海綿防護墊等情，有97年9 月
    18日履勘現場筆錄、現場照片等，在卷足參（6915號卷第31
    頁以下、第56頁以下）。況至善安養中心之建築物與室內設
    備，均係由臺北市政府提供並委託耕莘醫院經營，受任經營
    期間中心內各項設施設備維護良好，未有需改善而尚未改善
    之紀錄，更經內政部評鑑為優等等情，亦有前揭契約書及評
    鑑資料可證（6915號卷第82頁以下、第113 頁以下）。足認
    至善安養中心所設置之安全防護設施，已達照護專業之合理
    安全標準，應堪認定，而耕莘醫院是否可就至善安養中心浴
    室之水龍頭加裝防撞安全措施，尚繫於相關裝置、設備是否
    存在，可取得效果如何及可否預見等因素之影響，不能以係
    爭事故之及生，事後推認於前未另設水龍頭防撞裝置，即屬
    安全設備之欠缺，且吳華貞未能具體指明應為如何客觀上可
    施作之防撞設施可避免系爭事故之發生，即指耕莘醫院未盡
    注意義務，洵為無據。況吳克鈞於入住至善安養中心前，即
    有躁動難以控制之情形，其於事故發生時因躁動而掙脫林均
    舫等4 人壓制，進而致跌倒撞擊水龍頭係屬突發意外，誠難
    謂係耕莘醫院如何未盡注意義務設置防免事故之設備所致，
    吳克鈞因躁動而發生系爭事故死亡，至善安養中心之設施客
    觀上為無欠缺，且與吳克鈞死亡之結果間，不能認為有相當
    因果關係，吳華貞主張耕莘醫院及林均舫等4 人履行照護契
    約有不完全給付之情事致吳克鈞死亡，應連帶對原告負損害
    賠償義務，為不能採取。
七、從而，原告主張依據民法第184 條第1 項前段、第185 條、
    第188 條、第192 條、第195 條、第227 條、第227 條之1
    等規定，訴請被告連帶給付，均為無理由，應予駁回。
八、原告之訴既經駁回，所為假執行之聲請亦失所附麗，應併予
    駁回之。至兩造其餘攻擊、防禦方法，經本院悉予審酌後，
    認均無礙於本件之判斷。
九、據上論結，原告之訴為無理由，依民事訴訟法第78條判決如
    主文。
中    華    民    國   100    年    12    月    16    日
                  民事第二庭  法  官  蕭錫証
以上正本證明與原本無異。
如對本判決上訴，應於判決送達後20日內向本院提出上訴狀，若
委任律師提起上訴者，應一併繳納上訴審裁判費，否則本院得不
命補正逕行駁回上訴。
中    華    民    國   100    年    12    月    22    日
                              書記官  何婉菁